【裁判字號】    98,消債抗,8
【裁判日期】    980205
【裁判案由】    更生事件之抗告
【裁判全文】
臺灣臺南地方法院民事裁定             98年度消債抗字第8號
抗  告  人  甲○○
上列抗告人因消費者債務清理事件聲請更生，對於中華民國97年
12月18日本院97年度消債更字第768號裁定提起抗告，本院裁定
如下：
    主  文
抗告駁回。
抗告程序費用新臺幣壹仟元由抗告人負擔。
    理  由
一、本件抗告人抗告意旨略以：
  (一)抗告人為父親謝義智、繼母湯伍華、生母朱乾之第一順位
      扶養義務人，依法本應扶養三老，惟其父謝義智每月靠利
      息及投資所得仍可勉強維持生計，不列計扶養費用，繼母
      湯伍華之扶養義務人有4人，依行政院主計處所公告之高
      雄地區每人每月10,991元，抗告人每月應負擔2,748元，
      生母朱乾僅由抗告人獨立扶養，是故抗告人每月應負擔
      10,991元之扶養費，扶養費每月合計應支出13,739元，原
      審認抗告人扶養部分之每月支出以1,625元為已足，抗告
      人認有與事實不符。
  (二)抗告人每月膳食費5,000元、房租支出為4,500元、稅賦支
      出3,421元、勞健保1,262元，合計14,183元，此皆為維持
      生活所必須之費用，無法縮減；若再加計每月水、電、瓦
      斯費約1,200元、家用品支出約500元、油資500元等雜支
      ，每月合計應支出16,383元，原審認抗告人每月基本生活
      費用9,829元為已足，亦非妥適。
  (三)抗告人毀諾當時每月薪資所得僅37,000元，每月須支付上
      述費用，財務已甚為吃緊，每月僅餘6,878元可資償債，
      加上一時週轉不良，親友無法適時提供奧援，債務方由此
      形成，雖現時每月收入約有46,042元，每月可還款金額增
      加，但此事實並無法阻卻當時毀諾事實之發生，為此，狀
      請廢棄原裁定，改諭知抗告人開始更生程序等語。
二、按債務人與金融機構協商成立者，不得聲請更生或清算，但
    因不可歸責於己之事由，致履行顯有重大困難者，不在此限
    ；本條例施行前，債務人依金融主管機關協調成立之中華民
    國銀行公會會員辦理消費金融案件無擔保債務協商機制與金
    融機構成立之協商，準用前項之規定，消費者債務清理條例
    第151條第5項、第6項分別定有明文。又聲請更生或清算不
    合程式或不備其他要件者，法院應以裁定駁回之，但其情形
    可以補正者，法院應定期間先命補正，復為本條例第8條所
    明定。衡諸債之關係，係以當事人間之信賴關係為基礎，為
    社會經濟組織之重要支柱，故當事人於以法律行為追求自己
    之利益之際，亦應顧及對方之利益，並考量債權債務在社會
    上之作用，本於誠實及信用之原則，行使債權及履行債務。
    是對於已陷入經濟上困境之消費者，若任其於惡性循環之債
    務窘境中生存，將衍生嚴重之社會問題，難以維持安定之社
    會經濟秩序，故為兼顧債權人、債務人雙方之利益，對陷於
    經濟上困境之消費者，乃允其於消費者債務清理條例施行後
    ，得選擇以重建型之更生程序或清算型之清算程序清理其債
    務，藉以妥適調整債務人與債權人及其他利害關係人間之權
    利義務關係，保障債權人獲得公平受償，並謀求消費者經濟
    生活之重建復甦機會，惟對於已與金融機構協商成立，或於
    本條例施行前，已依金融主管機關協調成立之中華民國銀行
    公會會員辦理消費金融案件無擔保債務協商機制與金融機構
    成立協商之債務人，若非因不可歸責於己之事由，致履行顯
    有重大困難，自有違債權契約為誠信契約之本旨，故依消費
    者債務清理條例第151條第6項準用同條第5項前段之規定，
    不得聲請更生或清算，應駁回其更生之聲請，始能避免肇致
    道德危險。
三、經查：
 （一）抗告人於聲請更生前，曾依金融主管機關協調成立之中
       華民國銀行公會會員辦理消費金融案件無擔保債務協商
       機制與金融機構成立協商，當時聲請人之無擔保債務總
       額為754,996元，雙方約定由聲請人自96年2月起，分80
       期，利率為6%，每月應償還款項合計為11,474元，至全
       部清償為止，此有債務協商協議書及無擔保債務還款計
       劃書附於原審卷可稽 (原審卷第15頁至第16頁)，堪信為
       真實。
 （二）抗告人雖於抗告狀中陳稱：扶養費部分須負擔繼母湯伍
       華、生母朱乾之生活費用，繼母湯伍華之扶養義務人有4
       人，生母朱乾僅由抗告人獨立扶養，依行政院主計處所
       公告之高雄地區每人每月10,991元，是故抗告人每月應
       負擔扶養費合計應支出13,739元云云，惟查，抗告人前
       於原審聲請狀自陳須扶養父親謝義智及母親朱乾 (原審
       卷第29頁)，嗣於補正狀又更正受扶養人為父親謝義智及
       繼母湯伍華 (原審卷第48頁)，前後所述，已有不符，後
       經原審認定父親謝義智名下有相當資產，應無受扶養之
       必要，嗣於抗告狀改稱實際扶養者為繼母湯伍華及生母
       朱乾，則該二人是否確由抗告人扶養，已非無疑，縱認
       抗告人抗告意旨所稱屬實，經參酌96年度綜合所得稅受
       扶養人每人免稅額77,000元計算，每人每月基本生活費
       用以6,500元計算，且抗告人繼母湯伍華之扶養義務人有
       4人，而生母朱乾由抗告人獨立扶養，準此，合計扶養費
       用每月應支出8,125元 (計算式：6,5004＋6,500＝
       8,125)為已足，故抗告人此部分主張實無可採。
 （三）另抗告人主張：每月生活所需之必要支出合計為16,383
       元，無法縮減云云，查臺灣省97年度每月每人最低生活
       費係9,829元，其生活費標準係按照政府公布最近一年平
       均每人消費支出包含食品費、衣著鞋襪費、房租水電費
       、家居管理費、醫療保健費、交通通訊費、娛樂教育費
       及雜項支出百分之60而訂定，抗告人於履行債務期間本
       應節約省用，樽節開支，過較不寬裕之經濟生活，並誠
       實勤勉地履行債務，以符合公平正義及誠信原則，抗告
       人主張每月必要支出計為16,383元，核屬過高，不予採
       信。
（四）又抗告人陳稱毀諾當時每月薪資所得僅37,000元，不敷清
      償債務云云：：，按抗告人每年除每月固定薪資收入外，
      並領取獎金等項目亦屬抗告人之部分所得，自應一併計入
      ，始能正確反應其收支狀況及償債能力，否則無異認同抗
      告人得毫無節制任意花用其年終獎金等收入，此顯與消費
      者債務清理條例之立法意旨相悖，查債務人毀諾前後自96
      年8月至97年3月薪資所得共計222,944元、延時加班費
      108,614元、駕駛獎金36,784元，有高雄市公共汽車管理
      處薪資函1份在卷可佐 (原審卷第72頁至第97頁)，因此債
      務人每月平均收入應為46,042元 (計算式：222,9448
      ＋108,6148＋36,7848＝46,042)始為適當，故抗告人
      自述其薪資所得僅為37,000元，顯難憑採。
 (五)綜上所述，抗告人平均每月收入約46,042元，扣除債務人
     必要支出9,829元、扶養費用8,125元後之餘額為28,088元
     ，尚足夠履行債務人依債務協商約定每月應償還之款項
     11,474元及與大眾銀行個別協商款6,605元。是以債務人主
     張因不可歸責於己之事由，致履行上開協商顯有重大困難
     之情事，自不足採。
四、基此，依抗告人所主張協商成立後，有何不可歸責於己之事
    由，致履行顯有重大困難各節，經核俱無理由，其聲請更生
    自屬無據。原審裁定駁回債務人更生之聲請，並無違誤，抗
    告意旨指摘原裁定不當，求予廢棄另為裁定，為無理由，應
    予駁回。
五、據上論結，本件抗告為無理由，依消費者債務清理條例第15
    條，民事訴訟法第495條之1第1項、第449條第1項、第95條
    、第78條，裁定如主文。
中    華    民    國    98    年    2     月    5     日
                  民事第一庭  審判長法官    楊清安
                                    法官    蔡美美
                                    法官    周素秋
以上正本係照原本作成。
本裁定不得再抗告。
中    華    民    國    98    年    2     月    5     日
                                    書記官  洪育祺


司法院資訊處製作；財團法人民間司法改革基金會備份。
